臺灣高等法院刑事判決
111年度上訴字第2564號
上  訴  人  臺灣臺北地方檢察署檢察官
被      告  林達鈞


選任辯護人  王奕仁律師
上列上訴人因被告違反毒品危害防制條例案件，不服臺灣臺北地
方法院111年度訴字第144號，中華民國111年5月26日第一審判決
（起訴案號：臺灣臺北地方檢察署110年度偵字第20862號），提
起上訴，本院判決如下：
    主  文
上訴駁回。
    犯罪事實
一、林達鈞知悉第二級毒品大麻及摻有第三級毒品4-甲基甲基卡
    西酮之咖啡包（下稱毒品咖啡包），非經許可，不得販賣，
    竟意圖營利，基於販賣第二級毒品大麻、第三級毒品4-甲基
    甲基卡西酮之犯意，於民國110年7月5日下午某時，以附表
    編號一所示之手機使用通訊軟體Twitter（下稱推特），以
    帳號「0000000_0000」之暱稱「（營字圖示）、（酒杯圖示
    ）、（糖圖示）、（菸圖示）、（葉子圖示）」，並於推特
    影音平臺介紹「上音樂課嗎？（音符圖示）雙北（酒杯圖示
    ）找我/（葉子圖示）電子霧化器找我」等暗示毒品交易訊
    息，招攬不特定人與之交易，適為執行網路巡邏之警員林仕
    峻於同日23時許發現上開訊息後，旋喬裝買家使用推特帳號
    「0000000000000」、暱稱「好喝一直喝」與林達鈞聯繫毒
    品交易事宜，議定分別以新臺幣（下同）3,700元之價格購
    買含有4-甲基甲基卡西酮成分之毒品咖啡包10包及以3,800
    元之價格購買含大麻成分電子菸1支，並約定於110年7月6日
    18時許在臺北市○○區○○路與○○路全家便利超商進行交易，於
    110年7月6日17時42分許警員林仕峻傳送訊息延後交易時間
    為同日18時30分許至19時許左右，並於110年7月6日18時55
    分許抵達上開約定地點後，林達鈞即更改交易地點為臺北市
    ○○區○○路000號旁巷內。嗣警員林仕峻於110年7月6日19時10
    分許（起訴書及原審判決均誤載為19時15分許，應予更正）
    抵達上開○○路000號旁巷內，經確認身分後，林達鈞即將如
    附表編號2至4所示之物交付警員林仕峻，林仕峻旋即當場表
    明身分而未遂，並扣得如附表所示之物。
二、案經桃園市政府警察局中壢分局報告臺灣臺北地方檢察署檢
    察官偵查起訴。
    理  由
一、證據能力：證據能力：本案認定犯罪事實所引用之證據，皆
    無證據證明係公務員違背法定程序所取得。又檢察官、被告
    林達鈞（下稱被告）及其辯護人於本院審理時均未爭執其證
    據能力（本院卷第63至65頁），而該等證據經本院審酌該等
    證據製作時之情況，尚無顯不可信與不得作為證據之情形，
    亦無違法不當與證明力明顯過低之瑕疵，且與待證事實具有
    關聯性，認為以之作為證據應屬適當，依刑事訴訟法第158
    條之4反面解釋及第159條之5規定，認均有證據能力。
二、認定犯罪事實之證據及理由：
(一)上開犯罪事實，業據被告迭於警詢、偵查、原審及本院審理
    中（臺灣臺北地方檢察署110年度偵字第20862號偵查卷，下
    稱偵卷，第21至27、134至135頁；原審111年度訴字第144號
    卷，下稱原審卷，第70、71、123頁；本院卷第67頁），核
    與證人即本案查獲警員林仕峻於偵查時證述相符（偵卷第25
    7至258頁），並有查獲員警林仕峻110年7月6日職務報告（
    偵卷第51至53頁）、桃園市政府警察局中壢分局扣押筆錄及
    扣押物品目錄表（偵卷第55至63頁）、查獲毒品危害防制條
    例案「毒品」初步鑑驗報告單（偵卷第75頁）、被告（帳號
    「0000000_0000」）之通訊軟體twitter 帳號資料、發布文
    章、與員警（暱稱「好喝一直喝」）之對話紀錄擷取照片（
    偵卷第107至125頁）、臺北榮民總醫院110年7月22日北榮毒
    鑑字第C0000000號毒品成分鑑定書（偵卷第229頁）、同院1
    10年8月4日北榮毒鑑字第C0000000號毒品成分鑑定書、C000
    0000-Q號毒品純度鑑定書（偵卷第237至238頁）、桃園市政
    府警察局中壢分局111年3月10日中警分刑字第1110013410號
    函暨檢附警員111年3月8日職務報告（原審卷第27至29頁）
    等附卷可參，復有如附表編號1至4所示之IPhone XR手機1支
    、電子霧化器1個、毒品咖啡包10包、菸油1支扣案可佐。而
    上開咖啡包及菸油經送驗，分別檢出含有第三級毒品4-甲基
    甲基卡西酮成分及第二級毒品大麻成分（詳附表編號3、4所
    示），亦有臺北榮民總醫院110年8月4日北榮毒鑑字第C0000
    000號毒品成分鑑定書、C0000000-Q號毒品純度鑑定書、110
    年7月22日北榮毒鑑字第C0000000號毒品成分鑑定書可稽（
    偵卷第229、237至238頁），足徵被告任意性自白確與事實
    相符，堪予採信。
(二)毒品危害防制條例所定之販賣毒品罪，固以行為人有營利之
    目的，惟所稱「營利」，非限於現實金錢之授受以賺取價差
    一端，販賣者從各種「價差」或「量差」或「純度」謀取利
    潤方式，亦有差異，然其所圖利益之非法販賣行為目的，則
    屬相同，並無二致。查被告為智識正常之人，對於毒品交易
    向為檢警機關嚴予取締之犯罪當知悉甚稔，且本案警員係以
    約定價購之方式取得如附表編號3、4所示之毒品，並非無償
    取得，被告與警員並不認識，當無賠本求售之可能，被告並
    於警詢時供稱：咖啡包每包訂價400元至500元，獲利約100
    元，大麻煙油定價3,800元，獲利1,600元等語（偵卷第27頁
    ），復於本院審理時供稱：1包咖啡包我可以賺100元，含大
    麻成分電子菸我可以賺1,600元，我估計當天可以賺2,600元
    等語（本院卷第67頁），而被告確以3,800元之價格出售含
    第二級毒品大麻成分之電子菸1支及3,700元之價格出售含第
    三級毒品4-甲基甲基卡西酮之毒品咖啡包10包予佯裝為買家
    之警員，足認被告於上開之時、地，交付第二級毒品大麻及
    第三級毒品咖啡包予警員林仕峻之際，主觀上有營利之販賣
    意圖甚明。
三、論罪科刑：
(一)核被告所為，係犯毒品危害防制條例第4條第6項、第2項、
    第3項之販賣第二級毒品未遂罪、第三級毒品未遂罪；被告
    販賣而持有第二級毒品之低度行為，為其販賣第二級毒品之
    高度行為所吸收，不另論罪，至被告持有之第三級毒品4-甲
    基甲基卡西酮純質淨重未逾5公克，持有行為不構成犯罪，
    即無持有為販賣行為吸收之問題，附此說明。
(二)被告以一行為，同時販賣上開第二、三級毒品而觸犯販賣第
    二級毒品未遂罪及販賣第三級毒品未遂罪，為想像競合犯，
    應依刑法第55條前段之規定，從一重之販賣第二級毒品未遂
    罪處斷。
(三)刑之減輕事由：
 1、本案係警員執行網路巡邏勤務，於推特發現被告以帳號「00
    00000_0000」之暱稱「（營字圖示）、（酒杯圖示）、（糖
    圖示）、（菸圖示）、（葉子圖示）」及於推特影音平臺介
    紹「上音樂課嗎？（音符圖示）雙北（酒杯圖示）找我/（
    葉子圖示）電子霧化器找我」等暗示毒品交易訊息，佯為買
    家與之交易，雖無買受毒品之真意，致實際上不能完成毒品
    交易，惟被告基於販賣第二級、第三級毒品以營利之意圖，
    刊登上開販賣毒品訊息招攬不特定人與之交易，即已著手販
    賣毒品犯罪行為，惟因買家為喬裝員警而不遂，為未遂犯，
    爰依刑法第25條第2項之規定，按既遂犯之刑度減輕其刑。
 2、毒品危害防制條例第17條第2項之說明：
    被告於偵查、原審及本院審理中，均坦承有本案販賣毒品之
    犯行，應依毒品危害防制條例第17條第2項之規定，減輕其
    刑，並依法遞減之。
 3、被告不適用毒品危害防制條例第17條第1項之規定：
  ⑴按毒品危害防制條例第17條第1項規定：「犯第4條至第8條、
    第10條或第11條之罪，供出毒品來源，因而查獲其他正犯或
    共犯者，減輕或免除其刑。」旨在鼓勵毒品下游者具體供出
    其上游供應人，俾進一步擴大查緝績效，揪出其他正犯或共
    犯，以確實防制毒品泛濫或更為擴散。所謂「供出毒品來源
    ，因而查獲」，係指被告詳實供出毒品來源之具體事證，因
    而使有偵查（或調查）犯罪職權之公務員知悉而對之發動偵
    查（或調查），並因而查獲者而言。而其中所言「查獲」，
    除指查獲該其他正犯或共犯外，並兼及被告所指其毒品來源
    其事。（最高法院109年度台上字第1971號判決參照）；又
    法院非屬偵查犯罪機關，故不論被告在司法警察（官）調查
    、檢察官偵查或法院審判中供出毒品來源，事實審法院僅須
    於言詞辯論終結前調查被告之供出行為是否已破獲毒品來源
    而符合減免其刑之規定，以資審認；倘無從期待偵查機關在
    法院辯論終結前因而破獲，事實審法院對此不為調查，即難
    指為違法；如被告係於下級審或前審供出毒品來源時，事實
    審法院僅須於言詞辯論終結前，調查是否已因被告之供出行
    為而查獲其他正犯或共犯，即為已足（最高法院105年度台
    上字第1252號、第2407號判決參照）。
  ⑵查被告固於警詢、偵查中均供稱其毒品來源為推特暱稱為「
    鐵支」之成年男子等語（偵卷第29、135頁），惟其於警詢
    中亦供稱：我跟「鐵支」都是用推特聯繫，我不認識他，只
    是在推特上看他有在賣咖啡包跟大麻煙油，沒有他的真實姓
    名及年籍資料，面交毒品時有見過面，大概28歲左右等語（
    偵卷第29、31頁）；於原審準備程序時亦供稱：我不知道「
    鐵支」年籍資料等語（原審卷第71頁）；再於本院審理時供
    稱：我也想要供出毒品上游，但是我不知道名字，也不知道
    怎麼聯絡他等語（本院卷第68頁），是被告對於「鐵支」之
    真實身分、姓名等，並未詳實且具體供述；再經原審函詢桃
    園市政府警察局中壢分局是否有因被告供述而查獲，另經本
    院函詢臺灣臺北地方檢察署及桃園市政府警察局中壢分局，
    據覆略以：被告於筆錄中供稱毒品上游為通訊軟體推特暱稱
    「鐵支」之人，經查有多名帳號於該平台使用暱稱「鐵支」
    ，但被告不願提供扣案手機密碼予以指認毒品上游，故無查
    獲毒品上游暱稱「鐵支」之人；「鐵支」部分經臺灣臺北地
    方檢察署簽分110年度他字第7947號偵辦，於110年9月9日年
    籍不詳簽結等語，有桃園市政府警察局中壢分局111年3月10
    日中警分刑字第1110013410號函暨檢附警員111年3月8日職
    務報告、桃園市政府警察局中壢分局111年7月26日偵查佐徐
    仁浩職務報告、臺灣臺北地方檢察署111年7月26日北檢邦麗
    110偵20862字第1119065683號函可憑（原審卷第27至29頁，
    本院卷第39至41、47頁)，則依卷證資料，並無「鐵支」之
    具體人別資料，自無從對之發動偵查，查獲該提供毒品之人
    ，自不符合毒品危害防制條例第17條第1項規定之要件，當
    無從減輕或免除其刑。
 4、被告合於刑法第59條酌量減刑之要件：　　
  ⑴法院於面對不分犯罪情節如何，概以重刑為法定刑者，於有
    情輕法重之情形時，在裁判時本有刑法第59條酌量減輕其刑
    規定之適用，以避免過嚴之刑罰（司法院大法官會議釋字第
    263號解釋意旨參照），亦即法院為避免刑罰過於嚴苛，於
    情輕法重之情況下，應合目的性裁量而有適用刑法第59條酌
    量減輕被告刑度之義務，另適用刑法第59條酌量減輕其刑時
    ，並不排除同法第57條所列舉10款事由之審酌（最高法院70
    年度第6次刑事庭會議決議參照）。觀以販賣第二級毒品罪
    之法定刑為「無期徒刑或10年以上有期徒刑，得併科1,500
    萬元以下罰金」，然同為販賣第二級毒品之人，其原因動機
    不一，犯罪情節未必盡同，倘情節輕微者，雖有問責之必要
    性，惟如一律依毒品危害防制條例第4條論以販賣毒品之重
    罪，實屬法重情輕，且亦無足與真正長期、大量販賣毒品之
    犯行區別。是於此情形，倘依其情狀予以酌減其刑，即足以
    懲儆，並可達防衛社會之目的者，自非不可依客觀之犯行與
    主觀之惡性二者加以考量其情狀，是否有可憫恕之處，適用
    刑法第59條之規定酌量減輕其刑，期使個案裁判之量刑，能
    斟酌至當，符合比例原則。
　⑵查被告所犯販賣第二、三級毒品犯行，固戕害他人之身心，
    危害國人健康，然審酌被告行為時僅19餘歲之人，因年輕識
    淺、思慮未周而犯本案，又其所販賣之含第二級毒品大麻成
    分電子菸，大麻淨重僅0.4367公克、含有第三級毒品咖啡包
    純度2.31％，驗前純質淨重1.5307公克，數量非鉅，且係因
    警方釣魚而遭查獲，毒品並未流出，所為與多次大量販賣毒
    品，牟取暴利，生活奢華之毒梟有別，尚非大盤中盤大量散
    佈轉讓之情形，犯罪所生危害尚小；兼衡被告於本案犯行前
    並無任何犯罪前科，有本院被告前案紀錄表在卷可查（原審
    卷第15頁，本院卷第29至30頁），足見被告素行尚可；衡酌
    被告犯罪情節及上述各情，認縱量處上開經減刑後之販賣第
    二級毒品未遂罪法定最低度刑，仍有情輕法重之情，在客觀
    上足以引起一般人之同情，爰依刑法第59條規定酌減其刑，
    並再遞減之。
四、維持原判決及駁回上訴之理由：
(一)原審以被告犯罪事實欄所示犯行，事證明確，並審酌毒品
    對個人及社會之危害至深且廣，被告漠視國家杜絕毒品犯罪
    之禁令與嚴刑，仍意圖營利販賣第二級毒品、第三級毒品，
    助長施用毒品行為，並直接戕害國民身心健康，間接危害社
    會、國家健全發展，被告當受法之非難，惟念及被告犯後於
    警詢、偵查、本院準備程序及審理時均坦承犯行無訛，足徵
    其已明瞭本案犯行對社會所造成之潛在性危害，堪認尚具悔
    意，併考量所販賣之毒品種類、數量、對價，兼衡被告於本
    院審理時自述高中肄業之教育程度、從事瓦斯配管工作、需
    扶養奶奶、配偶之家庭經濟狀況與生活情形（原審卷第125
    頁），暨其動機、手段、素行等一切情狀，量處有期徒刑2
    年。又審酌被告前未曾因故意犯罪受有期徒刑以上刑之宣告
    ，因思慮不周，致犯本罪，惟犯後業已坦承犯行，應已知悔
    悟，信其經此追訴審判後，當知所警惕，而無再犯之虞，認
    其所受刑之宣告，以暫不執行為適當，爰依刑法第74條第1
    項第1款規定，宣告緩刑5年，以啟自新。惟為確保被告記取
    教訓並建立尊重法治之正確觀念，認有課予一定負擔之必要
    ，爰併依刑法第74條第2項第5款之規定，命被告應於本判決
    確定之日起4年內，向執行檢察官指定之政府機關、政府機
    構、行政法人、社區或其他符合公益目的之機構或團體，提
    供義務勞務如主文第1項所示之時數，以勵自新，併依同法
    第93條第1項第2款之規定，諭知緩刑期間交付保護管束。另
    說明：⒈扣案如附表編號1所示之手機，係被告所有，供其刊
    登本件販賣毒品訊息及聯絡販賣毒品交易事宜所用之物，扣
    案如附表編號2所示之物，係販賣如附表編號3、4所示毒品
    提供販賣對象所用，均係被告販賣如附表編號3、4所示毒品
    所用之物，均應依毒品危害防制條例第19條第1項規定宣告
    沒收之。⒉扣案如附表編號3所示含有第三級毒品成分之咖啡
    包10包，為本案查獲被告販賣未遂之第三級毒品，均屬違禁
    物，不問屬於犯罪行為人與否，均應依刑法第38條第1項之
    規定，宣告沒收之。至於包裝上開毒品之包裝袋，與含毒品
    成分之粉末於物理外觀上附合而難予析離，其外包裝袋自亦
    應併予沒收之。又取樣經鑑驗耗損之部分，因已滅失，此部
    分自無庸宣告沒收，附此敘明。⒊扣案如附表編號4所示含有
    第二級毒品大麻成分電子菸油1支，為本案查獲被告販賣未
    遂之第二級毒品，不問屬於犯人與否，依毒品危害防制條例
    第18條第1項前段規定沒收銷燬。上開毒品之外包裝瓶均因
    殘留微量毒品而難以析離，應併予沒收銷燬。至驗餘用罄部
    分，既已滅失，自無從諭知沒收銷燬。經核原判決認事用法
    ，洵無違誤，量刑亦屬妥適。
(二)檢察官上訴以毒品之流通危害社會秩序至鉅，向為國法所厲
    禁，被告所為本案犯行，不僅戕害他人健康，助長毒品流通
    ，參之被告以通訊軟體犯販賣第二級與第三級毒品未遂罪，
    於依刑法第25條第2項及毒品危害防制條例第17條第2項等規
    定減輕其刑後，較之被告本案犯行對社會風氣及治安之危害
    程度，無情輕法重之情形，不符刑法第59條規定等語。
(三)然查：
 1、按立法者就特定之犯罪，綜合各犯罪之不法內涵、所欲維護
    法益之重要性、防止侵害之可能性及事後矯正行為人之必要
    性等各項情狀，於刑罰法律規定法官所得科處之刑罰種類及
    其上下限（即法定刑）。惟犯罪之情狀千變萬化，為賦予法
    官在遇有客觀上顯可憫恕之犯罪情狀，於即使科處法定刑最
    低刑度，仍嫌過重之狀況時，得酌量減輕其刑至較法定最低
    度為輕之刑度，以符合憲法罪刑相當原則，爰訂定刑法第59
    條作為個案量刑調節機制，以濟立法之窮。而該條所稱「犯
    罪之情狀」，與同法第57條所規定科刑時應審酌之「一切情
    狀」，並非有截然不同之領域，故是否依刑法第59條規定酌
    減其刑，自應就同法第57條各款所列事項，以及其他一切與
    犯罪有關之情狀，予以全盤考量，審酌其犯罪有無顯可憫恕
    之情狀，以為判斷。再者，是否適用刑法第59條規定酌減其
    刑，乃法律賦予「量刑審酌者」之事實審法院得為自由裁量
    之事項；倘其裁量無明顯濫權或失當，作為「量刑審查者」
    之法律審自應予尊重，無許當事人依憑主觀任意指為違法（
    最高法院111年度台上字第795號判決參照）。
 2、查被告本案所為固有不該，惟其所販賣之毒品數量非鉅，且
    係因警方釣魚而遭查獲，毒品並未流出，犯罪所生危害尚小
    ，所為與大量售販毒品之中盤、大盤毒販，顯然不同；參以
    被告行為時亦僅19餘歲，與少年犯之年齡相去不遠，或因年
    輕識淺、智慮未周而為本案犯行，又被告自始坦承犯行，犯
    後態度良好，於本案犯行前亦無任何犯罪紀錄，仍具高度可
    塑性；而販賣第二級毒品罪，法定本刑為「無期徒刑或10年
    以上有期徒刑」，依被告客觀犯行與主觀惡性二者加以考量
    犯罪情狀，因認縱依未遂犯及毒品危害防制條例第17條第2
    項遞減輕其刑後之最低度刑（有期徒刑2年6月）仍嫌過重，
    在客觀上非不可憫恕，確均有情輕法重之情形，而就其本案
    犯行，依刑法第59條之規定，予以酌減其刑，經核此乃法院
    裁量權之合法行使。既未違反罪責原則、公平原則之情事，
    自無適用法則不當之可言。檢察官上訴意旨，無非係就原審
    酌減與否職權之適法行使，及原判決已明白說明之事項，再
    為爭執，難認係適法之上訴理由，應予駁回。
據上論斷，應依刑事訴訟法第368條，判決如主文。
本案經檢察官吳文琦提起公訴，檢察官郭昭吟提起上訴，檢察官
周啟勇到庭執行職務。
中　　華　　民　　國　　111 　年　　8 　　月　　11　　日
                  刑事第三庭    審判長法　官  張惠立
                                      法　官  鄭昱仁
                                      法　官  劉兆菊
以上正本證明與原本無異。
如不服本判決，應於收受送達後20日內向本院提出上訴書狀，其
未敘述上訴之理由者並得於提起上訴後20日內向本院補提理由書
（均須按他造當事人之人數附繕本）「切勿逕送上級法院」。
                                      書記官  陳嬿如
中　　華　　民　　國　　111 　年　　8 　　月　　11　　日
附錄：本案論罪科刑法條全文
毒品危害防制條例第4條
製造、運輸、販賣第一級毒品者，處死刑或無期徒刑；處無期徒
刑者，得併科新臺幣3千萬元以下罰金。
製造、運輸、販賣第二級毒品者，處無期徒刑或10年以上有期徒
刑，得併科新臺幣1千5百萬元以下罰金。
製造、運輸、販賣第三級毒品者，處7年以上有期徒刑，得併科
新臺幣1千萬元以下罰金。
製造、運輸、販賣第四級毒品者，處5年以上12年以下有期徒刑
，得併科新臺幣5百萬元以下罰金。
製造、運輸、販賣專供製造或施用毒品之器具者，處1年以上7年
以下有期徒刑，得併科新臺幣1百50萬元以下罰金。
前五項之未遂犯罰之。
附表：
編號 物品名稱及數量 鑑驗結果 1 蘋果牌IPhone XR手機壹支（含門號0000000000號SIM卡壹枚） 未鑑驗 2 電子霧化器壹個 未鑑驗 3 含有第三級毒品4-甲基甲基卡西酮成分之黃色粉末拾包 ⑴檢體外觀：蠟筆小新載N95字樣口罩圖案藍色包裝袋內含黃色粉末10包 ⑵毛重75.5078公克（含10個包裝袋重），淨重66.2647公克，取樣0.6445公克，驗餘淨重65.6202公克，檢出第三級毒品4-甲基甲基卡西酮成分，純度2.31％，純質淨重1.5307公克 ⑶臺北榮民總醫院110年8月4日北榮毒鑑字第C0000000號毒品成分鑑定書、C0000000-Q號毒品純度鑑定書（偵卷第237至238頁） 4 含有第二級毒品大麻成分之菸油壹支 ⑴菸油1支（含無法完全析離之外包裝瓶1個) ⑵淨重0.4367公克，取樣0.4367公克，驗餘淨重0公克，檢出第二級毒品大麻成分 ⑶臺北榮民總醫院110年7月22日北榮毒鑑字第C0000000號毒品成分鑑定書（偵卷第229頁）